臺灣橋頭地方法院刑事裁定　
111年度聲判字第15號
聲  請  人  柯明芬
代  理  人  朱中和律師
被      告  張瑞泰


上列聲請人因告訴被告竊佔等案件，不服臺灣高等檢察署高雄檢
察分署111年度上聲議字第1106號駁回再議之處分（原不起訴處
分案號：臺灣橋頭地方檢察署110年度偵字第12889號），聲請交
付審判，本院裁定如下：
    主  文
聲請駁回。
    理  由
一、告訴意旨略以：被告張瑞泰與聲請人柯明芬均係坐落高雄市○
    ○區○○段000000000地號土地之共有人(下稱本件土地，被告
    持分4分之1、聲請人持分8分之3)，被告明知其未經聲請人
    同意，竟基於竊佔、毀損之犯意，於民國109年11月30日10時
    許，在前開土地，雇請怪手毀損該土地上為聲請人所有之蔬
    菜、火龍果及圍籬，復將該土地整地後鋪上水泥作為停車場之用
    ，足生損害於聲請人，並以此方式竊佔土地。因認被告涉犯
    刑法第320條第2項之竊佔、同法第354條之毀損罪嫌。
二、聲請交付審判意旨另略以：被告未獲本件土地過半數共有人
    之同意，擅自侵入聲請人與其他共有人協議分管而占用之土
    地，毀損聲請人之植作，擅自鋪設水泥停車場，聲請人得知
    消息後方前往，到場時圍籬、蔬果等大部分已遭剷除，毀損
    及竊佔犯行於聲請人到場阻止施工前已完成並成罪，不因事
    後雙方協調或溝通而免責。原不起訴處分及駁回再議處分，
    就可證明被告涉嫌毀損及竊佔之事證未調查論究，認事用法
    均顯有違誤，爰依法聲請交付審判等語。
三、按聲請人不服上級法院檢察署檢察長或檢察總長認再議為無
    理由而駁回之處分者，得於接受處分書後10日內委任律師提
    出理由狀，向該管第一審法院聲請交付審判；法院認為交付
    審判之聲請不合法或無理由者，應駁回之，刑事訴訟法第25
    8條之1第1項及第258條之3第2項前段分別定有明文。經查，
    聲請人以被告涉犯毀損及竊佔罪嫌，提出告訴，案經臺灣橋
    頭地方檢察署（下稱橋頭地檢）檢察官偵查後，於111年4月
    19日以110年度偵字第12889號為不起訴處分，聲請人不服遂
    聲請再議，嗣經臺灣高等檢察署高雄檢察分署（下稱高雄高
    分檢）檢察長於111年5月27日以111年度上聲議字第1106號
    處分書駁回再議，並於111年5月31日將上開處分書送達聲請
    人，聲請人於111年6月8日委任律師具狀向本院聲請交付審
    判等情，業經本院調取高雄高分檢111年度上聲議字第1106
    號、橋頭地檢110年度偵字第12889號卷宗核對無誤，並有刑
    事聲請交付審判狀上本院收文章所示日期可憑，是本件聲請
    人聲請交付審判合於法定程序要件，合先敘明。
四、再按刑事訴訟法第258條之1規定聲請人得向法院聲請交付審
    判，係對於「檢察官不起訴或緩起訴裁量權」制衡之一種外
    部監督機制，法院僅就檢察官所為不起訴或緩起訴之處分是
    否正確加以審查，以防止檢察機關濫權；依此立法精神，同
    法第258條之3第3項規定法院審查聲請交付審判案件時「得
    為必要之調查」，其調查證據之範圍，自應以偵查中曾顯現
    之證據為限，不可就聲請人新提出之證據再為調查，亦不可
    蒐集偵查卷以外之證據。除認為不起訴處分書所載理由違背
    經驗法則、論理法則或其他證據法則，否則不宜率予裁定交
    付審判。
五、經查：
（一）橋頭地檢檢察官不起訴處分理由略以：被告及受其委任處
      理本件施工事宜之證人楊鳳陽所述施工有經過在場之聲請
      人同意之情節大致相符，且聲請人未在場阻止即離去，可
      見施工當時聲請人係同意的，又被告為本件土地之所有權
      人之一，自有使用本件土地之權利，況被告所施作之停車
      場，並未以鐵柱、欄杆等類似設備，長期佔據固定之範圍及
      位置，藉以排除他人使用，故本件尚難僅憑聲請人單一指
      述，遽認被告有何竊佔及毀損之主觀犯意，自無從對被告
      遽以毀損及竊佔罪責相繩。
（二）高雄高分檢駁回再議處分理由略以：本件土地為被告、聲
      請人等人所共有，而被告主觀上又認定自己是有權利可以
      使用，且已徵得聲請人之同意，而施作之停車場，亦未有
      以鐵柱、欄杆等類似設備，長期佔據固定，藉以排除他人使
      用之情事，自難遽認被告有竊佔他人土地、毀損之犯意。
六、聲請人雖以上揭情詞，認被告涉犯毀損、竊佔罪嫌，聲請交
    付審判，惟查：
（一）聲請人於91年間因拍賣（應有部分8分之3）而與陳姓家族
      之6人（應有部分各為12分之1、12分之1、8分之1、24分
      之1、24分之1、4分之1)）共有本件土地，此後聲請人在
      本件土地鄰路部分設圍籬等物，並種植蔬果作物，後於10
      9年8月20日被告因買賣（應有部分4分之1）而與聲請人（
      應有部分8分之3）及陳姓家族之5人（應有部分各為12分
      之1、12分之1、8分之1、24分之1、24分之1）共有本件土
      地。嗣於109年11月30日10時許，被告委由楊鳳陽出面處理
      以挖土機等機具整理本件土地後鋪水泥作為停車場使用之施
      工事宜，施工過程中聲請人所設之上開圍籬等物及所種之
      蔬菜等物遭移除，而告訴人有到施工現場與楊鳳陽等人談
      話互動，又前開停車場目前乃作為供廟會香客等公眾停車
      通行使用等情，業據被告供陳在卷，並經證人楊鳳陽、聲
      請人證述明確，復有聲請人之土地所有權狀、土地登記第
      二類謄本、地籍圖謄本及現場照片各1份可佐，是上情首
      堪認定。
（二）聲請人固指稱：聲請人於買受本件土地後即以口頭告知其
      餘共有人之方式，取得全體共有人之明示或默示同意其有
      權在本件土地臨路部分設圍籬等物及種植蔬果，20餘年來
      全體共有人相安無事均無異議，雖未簽立書面協議，仍成
      立分管協議，被告嗣後明知上開分管協議，卻未獲含聲請
      人在內之共有人全體過半數之同意，即為上開毀損及竊佔
      犯行云云，惟聲請人與其餘共有人間有無達成本件土地之
      分管協議？如有，協議內容為何？等節，聲請人均未提出
      相關資料，卷內亦無相關事證可供審認，是聲請人主張就
      本件土地與除被告外之其餘共有人成立分管協議，聲請人
      有權使用臨路部分乙節，尚難採信，退步言之，縱如聲請
      人所述有分管協議存在，然其亦自陳被告買受本件土地後
      未參與任何分管協議等語，被告亦陳稱本件土地沒說好要
      給誰用，也沒有無分管契約，是聲請人自己把臨路部分圍
      起來等語，聲請人復未提出相關資料佐證被告於買受本件
      土地時知悉或可得而知所謂「分管協議」之存在及內容，
      據此亦難逕認聲請人所述「分管協議」對於被告具有效力
      。
（三）再者，聲請人證稱：我看到他們開怪手來，就去問他們，
      他們說裡面的地太小要弄大一點，當時我們協調多1個車
      道給他們出入，後他們要求再多1個車道，我們就再協調
      出多1個車道給他們出入，但說好他們要給我一塊地栽種
      ，但後來我離開，他們就全部剷除，當時係休耕期，所以
      沒有我提供之照片沒拍到作物被毀損之情形等語；證人楊
      鳳陽則證稱：當天我、聲請人、寺廟住持吳清泰、怪手司
      機共4人在場，一開始聲請人將怪手擋下來，我就跟聲請
      人協調並說明係寺廟人員來借地出入使用，聲請人當場同
      意本件土地一半部分作停車場使用，且同意挖到電線桿2
      分之1的位置，協調完畢施作時，聲請人仍在場，其於開
      挖10分鐘後整地至一半時方離開。聲請人原本同意我們挖
      一半的紅龍果並將之移至其另一土地上，但因紅龍果種植
      方式是用鐵架做支撐，鐵架有延續性，怪手一挖就不小心
      連同另一半火龍果一起挖出等語；而被告則供稱：我將本
      件土地畸零部分整理作為公眾停車場，提供給廟宇及社區
      出入方便，我委託楊鳳陽出面協調溝通，有獲得聲請人同
      意開放面積約2、3坪給廟宇及社區出入方便，當時施工挖
      地時我不在場等語。是觀諸上述人所述，可知被告於施工
      之際並未在現場，係委由楊鳳陽在場處理，而施工之際聲
      請人亦有在現場，如聲請人未同意施工，其應可全程在場
      阻止，然其並未阻止施工而係與楊鳳陽協調後在場停留一
      段時間後方自行離去，是證人楊鳳陽所稱其於施工當場有
      獲得聲請人之同意乙節，應屬有據，堪以採信，至聲請人
      本件聲請主張被告先行動工，聲請人嗣後到場被迫接受云
      云，卷內僅有其單一指述，實難遽以採信。
（四）聲請人雖指稱被告未獲含聲請人在內之共有人全體過半數
      之同意，即為施工行為，仍構成竊佔云云，然聲請人僅空
      言主張被告未獲含聲請人在內之共有人全體過半數之同意
      ，未提出相關資料，尚難逕以聲請人所述即認被告有竊佔
      之不法所有意圖。
（五）又按刑法第320條第2項規定之竊佔罪，以意圖為自己或第
      三人不法之利益，而竊佔他人之不動產為構成要件，亦即
      必須行為人主觀上係意圖為自己或第三人不法之利益，客
      觀上且有破壞他人對不動產之占有支配關係，並建立自己
      之占有支配關係，為其適用之前提。故行為人客觀上必須
      違反原所有人的意思，進而排除他人對於不動產的原有支
      配關係、建立新的占有支配關係，使該不動產處於自己實
      力管領支配之下，侵害不動產所有人之所有權或支配權，
      亦即行為人之占有支配必須具有「排他性」及「繼續性」
      ，始足該當其構成要件而論以該竊佔罪。再衡諸竊佔罪基
      本上屬於得利罪類型，所保護法益自然屬於不動產的使用
      利益。據此而言，其侵害行為須足以造成所有人在事實上
      之無法使用或使用極為困難，始足該當之（最高法院110
      年度台上字第5114號判決意旨參照）。經查，本件被告施
      作之目的係提供開放之停車場予寺廟及大眾通行使用，此
      據被告及證人楊鳳陽陳述明確，亦有聲請人證述可佐；又
      依聲請人所提出之現場照片觀之，施作部分僅係以水泥鋪
      平地面，未見有何以鐵柱、欄杆等隔離設施長期佔據固定
      之範圍及位置，未排除他人使用，不特定人均可自由使用
      ，是縱使被告於鋪設水泥前，如聲請人所述未獲得共有人
      過半數及其應有部分合計過半數之同意，然此要屬民事上
      損害賠償之範疇，被告既未排除其他共有人共同使用該地
      ，而不具『排他性』，自難認被告有何建立新的占有支配關
      係，使該地處於自己實力管領支配之下，並有排除其他共
      有人使用之意思，被告所為自與竊佔罪之意圖為自己或第
      三人不法利益之主觀上構成要件有間。
（六）從而，檢察官以被告及證人楊鳳陽所述及聲請人當場行為
      ，認聲請人同意本件施工，以及被告為本件土地之共有人
      ，主觀上認定自身具有使用權利，且施作部分並非排他性
      之佔據行為，而認難以聲請人單一指述，對被告遽以毀損
      及竊佔罪責相繩，經核並無違背證據法則、論理法則之處
      。
七、至聲請意旨雖稱檢察官未積極調查訊問在場之怪手司機、寺
    廟住持、隨後到場之高雄市大樹區和山里里長、員警等人是
    否見聞本件施工時有無獲得聲請人之同意，顯漏未調查證據
    ，並向本院聲請傳訊怪手司機、寺廟住持、里長等3人作證
    ，然證人即寺廟住持吳清泰於警詢及偵訊時已證稱其並未在
    場見聞聲請人與楊鳳陽等人互動之過程而不知情；另檢察官
    於偵查中亦已命警方通知怪手司機到案說明，經警方函覆該
    怪手司機為吳清泰透過友人委請到場，因工作性質流動性高
    ，致現已難以聯繫上該怪手司機，而未能通知該人到案製作
    警詢筆錄等語，有高雄市政府警察局仁武分局110年8月10日
    職務報告1份可佐，故依偵查狀況，此項證據顯屬不能調查
    ；另高雄市大樹區和山里里長、員警，依聲請人所稱既係嗣
    後到場之人，是否有見聞聲請人與楊鳳陽等人互動之過程，
    已屬有疑，且檢察官已析述被告被訴毀損及竊佔犯嫌罪證不
    足之理由，本院亦認其理由並無違背證據及論理法則，待證
    事實已臻明確，原檢察官未予傳喚，難認檢察官有何應調查
    證據未予調查之違誤。
八、綜上，本件尚查無積極事證足認被告有告訴意旨所指之毀損
    或竊佔行為，其犯罪嫌疑尚有不足，即難遽為對其為不利之
    認定，橋頭地檢檢察官以本件查無積極證據足以證明被告涉
    犯上述罪嫌，依刑事訴訟法第252 條第10款之規定，為不起
    訴處分，以及高雄高分檢檢察長認聲請再議為無理由，而為
    駁回再議之處分，經核均無違誤。聲請人指摘駁回再議之處
    分為不當，聲請交付審判，經核為無理由，應予駁回。
九、至聲請人雖就被告涉犯刑法第304條第1項之強制罪嫌部分聲
    請交付審判，然此部分並非聲請人提出告訴之範圍，亦未經
    檢察官於110年度偵字第12889號案件中予以處理，並非原不
    起訴處分之範疇，此參原不起訴處分書即明，而交付審判制
    度，係在檢察機關內部監督機制之外，另設外部監督機制，
    由法院審查檢察機關不起訴處分裁量權之行使，提供聲請人
    對於檢察官不起訴處分之最終救濟管道，業已詳述如上，故
    對於未經不起訴處分審酌之事實，本院自無從審酌應否交付
    審判，聲請人就此部分應另行尋求救濟，而非以提起交付審
    判方式為之。
據上論斷，依刑事訴訟法第258條之3第2項前段，裁定如主文。
中    華    民    國    111    年    7    月   29    日
                  刑事第七庭  審判長  法  官  周佑倫
                                      法  官  蔡宜靜
                                      法  官  黄筠雅
以上正本證明與原本無異。
不得抗告。
中　　華　　民　　國　　111 　年　　7 　　月　　29　　日
  　　　　　　　　　　　　　　　　　　書記官　郭力瑋